ACORDAO-COMPLETO-2570282

ACÓRDÃO 717/2023 ATA 2/2023 - PRIMEIRA CÂMARA

VISTOS, relatados e discutidos estes autos que tratam recurso de reconsideração interposto pelo Sr. José Waldir de Lima contra o Acórdão 12/2022-TCU-Primeira Câmara,
ACORDAM os Ministros do Tribunal de Contas da União, reunidos em sessão da Primeira Câmara, diante das razões expostas pelo Relator, em:
9.1. conhecer do recurso de reconsideração interposto pelo Sr. José Waldir de Lima, para, no mérito, dar-lhe provimento parcial, para o fim de tornar insubsistente o Acórdão 12/2022-TCU-Primeira Câmara;
9.2. rejeitar as alegações de defesa do Sr. José Waldir de Lima;
9.3. fixar novo e improrrogável prazo de quinze dias a contar da notificação, para que o responsável indicado no subitem anterior efetue e comprove, perante este Tribunal, o recolhimento da quantia de R$ 195.779,92, atualizada monetariamente a partir de 25/07/2017, até a data do efetivo recolhimento, na forma prevista na legislação em vigor; e
9.4. dar ciência desta deliberação ao recorrente, à Caixa Econômica Federal e ao Procurador-Chefe da Procuradoria da República no Estado do Piauí.

Recurso de reconsideração interposto pelo Sr. José Waldir de Lima contra o Acórdão 12/2022-1ª Câmara, que julgou irregulares suas contas com imputação de débito e multa.

Primeira Câmara

Caixa Econômica Federal.

3. Responsáveis/Recorrentes:
3.1. Responsável: José Walmir de Lima (XXX.567.963-XX).
3.2. Recorrente: José Walmir de Lima (XXX.567.963-XX).

13.1. Ministros presentes: Walton Alencar Rodrigues (Presidente) e Benjamin Zymler (Relator).
13.2. Ministros-Substitutos convocados: Augusto Sherman Cavalcanti e Weder de Oliveira.

BENJAMIN ZYMLER

Ministro Jorge Oliveira.

Cuidam os autos de recurso de reconsideração interposto pelo Sr. José Waldir de Lima contra o Acórdão 12/2022-TCU-Primeira Câmara.
2.	O presente feito trata, originalmente, de tomada de contas especial instaurada pela Caixa Econômica Federal (CEF) , em razão de não comprovação da regular aplicação dos recursos repassados por meio do Termo de Compromisso CR.NR.0425786-92, firmado entre o Ministério da Cidadania (extinto) e o Município de Picos/PI, que tinha por objeto o instrumento descrito como "CIE MODELO II", consistindo na implementação de um Ginásio e de uma quadra externa.
3.	Para a consecução da avença, foi previsto o aporte de R$ 1.465.364,92, sendo R$ 1.065.799,26 à conta do concedente e R$ 399.565,66 referentes à contrapartida do convenente. O ajuste teve vigência de 30/5/2014 a 30/12/2019, com prazo para apresentação da prestação de contas se encerrando em 28/2/2020. Os repasses efetivos da União totalizaram R$ 365.799,26. 
4.	Na fase preliminar do processo, o Sr. José Waldir de Lima foi citado, na condição de prefeito do Município de Picos/PI, nos períodos de 14/6/2015 a 31/12/2016 e de 1º/1/2017 a 31/12/2020, tendo em vista a "ausência de funcionalidade do objeto do termo de compromisso descrito como "CIE   MODELO II" sem aproveitamento útil da parcela executada, por motivo de inexecução parcial". 
5.	Transcorrido o prazo regimental, o referido gestor não apresentou nenhuma resposta, o que acarretou o julgamento das suas contas pela irregularidade, com imputação do débito correspondente ao valor de R$ 195.779,92, além da multa de R$ 20.000,00, com fulcro no art. 57 da Lei 8.443/1992.
6.	 Irresignado com esta deliberação, o ex-prefeito ingressou com o presente recurso de reconsideração, o qual mereceu a seguinte análise no âmbito da Serur - transcrição parcial com os ajustes de forma pertinentes:
"ADMISSIBILIDADE
3.	Reitera-se o exame preliminar de admissibilidade (peça 83) , ratificado pelo Ministro-Relator (peça 86) , que concluiu pelo conhecimento do recurso de reconsideração interposto por Jose Walmir de Lima, suspendendo-se os efeitos dos itens 9.2, 9.3, 9.4, 9.5 e 9.8 (primeira parte) do Acórdão 12/2022-TCU-Primeira Câmara, com fundamento nos artigos 32, inciso I, e 33 da Lei 8.443/1992. 
MÉRITO
4.	Delimitação
4.1.	Constitui objeto do recurso verificar as seguintes questões:
a) de ofício, se é aplicável o instituto da prescrição aos procedimentos desta TCE;
b) se é possível aferir a boa-fé do recorrente;
c) se é possível atestar a regularidade das contas.
5.	Da prescrição
5.1.	A não ocorrência da prescrição está bem caracterizada nos autos. 
5.2.	No caso em exame, o ajuste teve vigência de 30/5/2014 a 30/12/2019, com prazo para apresentação da prestação de contas findo em 28/2/2020. A prestação de contas parcial enviada foi analisada em 19/6/2020 (peça 1) . O Relatório de TCE 075/20 foi emitido em 8/9/2020 (peça 42) , e concluiu pela reprovação das contas. 
5.3.	Nesta Corte de Contas, o responsável foi citado em 13/8/2021 (peça 58) . Com efeito, em 25/1/2022 foi proferido o acórdão recorrido. 
5.4.	Fica evidente, portanto, a inocorrência de prescrição, qualquer que seja o regime considerado (Código Civil ou Lei 9.873/1999) .
6.	Da alegada regularidade das contas
6.1.	O recorrente clama pelo reconhecimento da regularidade de suas contas, tendo em vista os seguintes argumentos:
	a) após a execução da primeira e única parcela e sua respectiva aprovação da prestação de contas parcial, o órgão convenente (Município de Picos-PI) observou que haveria a necessidade de alterações no projeto anteriormente aprovado pelo órgão concedente (CEF) , conforme Ofício  207/2018-GAB encaminhado à CEF, quais sejam: 1) Dotar o conjunto esportivo de condições seguras quanto a drenagem; 2) implantação de fundações apropriadas no Ginásio; 3) Inclusão de itens imprescindíveis ao funcionamento do conjunto esportivo; 4) Urbanização, segurança e melhoria de acessibilidade da área externa; 5) Reformulação da água e energia do Ginásio; 6) Ajuste na locação tendo em vista o tamanho do Lote do terreno (peça 76, p. 4-5) ;
	b) a obra ficou paralisada aguardando a análise da Caixa Econômica Federal quanto às adequações no projeto executivo, conforme assentado pelo município no Ofício 2013/2018 encaminhado ao Ministério de Infraestrutura e Transporte, em resposta ao ofício 349/2018/DIE/SNEAR-SEI (peça 76, p. 5) ;
	c) foi editada a Portaria Interministerial nº 350, de Julho de 2019, publicada no D.O.U., de 5/7/2019, que em seu art. 2º, autoriza a liberação de repasse somente daqueles empreendimentos que, até 30/12/2018, tenham atingido o percentual igual ou superior 60% de sua respectiva execução física, o que não era o caso do Termo de Compromisso em questão (peça 76, p. 5) ;
	d) a União, através da Caixa Econômica Federal, deixou de realizar os repasses relativos aos contratos relativos aos Centros de Iniciação ao Esporte, como o de Picos-PI, não tendo o município condições financeiras para executar a obra com recursos próprios (peça 76, p. 5) ;
	e) o valor repassado pela União correspondente à primeira e única parcela foi devidamente aplicado pelo Município de Picos-PI, tendo a obra sido paralisada por fatos alheios ao gestor (demora para CEF aprovar as alterações no projeto executivo e a ausência de repasse das demais parcelas pela União) (peça 76, p. 5) ;
	f) há de se observar o entendimento do TCU, (Acórdão 2661/2015-TCU-Segunda Câmara - Relator: Ana Arraes) , no sentido de que não é cabível responsabilizar o prefeito por inexecução do objeto quando ficar comprovado que não concorreu com dolo ou culpa para a produção do dano (peça 76, p. 7) ;
	g) o Município de Picos-PI solicitou em diversas oportunidades que o órgão concedente (CEF) realizasse as adequações necessárias no Projeto Executivo, bem como não foi responsável pela ausência de repasses da União para a execução das demais etapas do objeto pactuado (peça 76, p. 7) ;
	h) em consonância com o Acórdão 10865/2020-TCU-Segunda Câmara - Relator: Aroldo Cedraz, a responsabilidade pela inexecução parcial do convênio não deve ser atribuída ao convenente, ainda que inservível a parcela executada, quando o concedente deixa de repassar os recursos financeiros necessários à integralização do objeto em virtude de contingenciamento (peça 76, p. 7) ;
	i) de acordo com o Acórdão 5241/2020-TCU-Primeira Câmara - Relator: Benjamin Zymler, diante da não conclusão do objeto por culpa exclusiva do órgão concedente, não cabe a este questionar o destino dado ao bem parcialmente executado pela entidade convenente nem exigir a devolução dos recursos corretamente aplicados durante a vigência da avença (peça 76, p. 7) .
	Análise
6.2.	Não merecem guarida as alegações apresentadas.
6.3.	Em que pese a alegação de solicitação, por parte da convenente, de alteração no projeto inicialmente aprovado pelo órgão concedente, não consta dos autos o citado Ofício 207/2018-GAB encaminhado à CEF.
6.4.	Constata-se, no entanto, as diversas tentativas do órgão concedente em informar o responsável da necessidade de regularizar a paralização da obra. Veja que, em 4/1/2017 a Gerência Executiva de Governo da CEF enviou o Ofício 78/2017/GIGOV/TE ao Sr. José Walmir de Lima tratando do prazo para retomada de execução e conclusão do objeto (peça 3) .
6.5.	Em 5/5/2017 a Gerência Executiva de Governo da CEF, tentando novamente contactar o responsável, enviou o Ofício 1302/2017/GIGOV/TE referente a um convite para realizar uma videoconferência com representantes do Ministério dos Esportes, dia 23/5/21017 para tratar da baixa evolução de obra (peça 4) .
6.6.	Em 26/11/2019 a CEF enviou outro ofício ao ora recorrente reiterando o Ofício 78/2017/GIGOV/TE quanto ao prazo de 30/12/2018 para conclusão do objeto. Ademais, considerando que a obra não foi retomada, o objeto não foi concluído e a parte executada não apresenta funcionalidade, solicitaram que fosse devolvido o valor desbloqueado, (peça 2) .
6.7.	Em 26/12/2019 a Gerência Executiva e Negocial de Governo da CEF enviou o Ofício 3543/2019/CAIXA notificando o Sr. José Walmir sobre a TCE, em face da não execução total do objeto pactuado no Contrato de Repasse solicitando a regularização da ocorrência referente à não execução total do objeto pactuado (peça 13-14) .
6.8.	Em 19/6/2020 a CEF informou, por meio do Ofício PAT GIGOV/TE 125/2020 #10, que, sob os aspectos de engenharia, os serviços realizados não possuíam funcionalidade (peça 27) .
6.9.	Vale lembrar que, de acordo com o Parecer Circunstanciado (peça 1) , Relatório de Acompanhamento de Engenharia (peça 26) e Parecer Técnico de Engenharia (peça 27) , a área técnica consignou que, o início da execução do objeto foi em 8/5/2017 e que foram executados 5,99% do total previsto para termo de compromisso. 
6.10.	No mais, a prestação de contas parcial dessa primeira liberação foi aprovada em 21/9/2017 (peça 1) . No entanto, desde então, o Prefeito Municipal não deu continuidade na execução das obras, não concluindo as demais etapas previstas no plano de trabalho, acarretando na paralisação do objeto. 
6.11.	Nessa linha, e de acordo com a matriz de responsabilização, o Sr. José Walmir  foi responsabilizado por deixar de tomar as providências necessárias à conclusão de obra ou dos serviços pactuados objeto do instrumento em questão, restando imprestável a parcela executada, seja por ter ficado a obra inacabada, seja porque os serviços executados não foram suficientes para obter o atingimento dos objetivos acordados. (peça 41) .
6.12.	No âmbito desta Corte de Contas foi enviado em 30/6/2021 o Ofício 34849/2021-TCU/Seproc citando o ora recorrente a apresentar, por escrito, alegações de defesa quanto à (s) irregularidade (s) mencionada (s) na documentação anexa ( peça 55 e 58) .
6.13.	Ao compulsar os autos, constata-se que o Senhor José Walmir de Lima, prefeito responsável pela administração do município de Picos - PI nos períodos de 14/6/2015 a 31/12/2016 e 1/1/2017 a 31/12/2020, não atendeu às notificações enviadas, não apresentou justificativas, nem efetuou o recolhimento do débito a ele imputado (peça 42, p. 4) .
6.14.	Quanto aos Acórdão 10865/2020-TCU-Segunda Câmara e 5241/2020-1ª Câmara, citados pelo ora recorrente, observa-se que não servem de paradigma para este caso, principalmente porque trataram de situações distintas, não constituindo autêntico precedente a serem replicados no processo em causa. 
6.15.	O Acórdão 10865/2020-TCU-Segunda Câmara trata do não repasse de recursos em virtude de contingenciamento, o que não ocorreu no caso ora em análise. Já o Acórdão 5241/2020-TCU-Primeira Câmara refere-se a não conclusão do objeto por culpa exclusiva do órgão concedente, o que também não condiz com os achados nesta TCE. 
6.16.	O prejuízo ao erário é decorrente da paralisação da obra, com etapa inservível da parte executada. Por força do que dispõe o art. 70, parágrafo único, da Constituição Federal, bem assim o art. 93 do Decreto-lei 200/1967 c/c o art. 66 do Decreto 93.872/1986, compete ao gestor comprovar a boa e regular aplicação dos recursos públicos, isto é, cabe ao gestor o ônus da prova. O Tribunal firmou jurisprudência nesse sentido, conforme se verifica nos Acórdão 903/2007-TCU-Primeira Câmara, 1.445/2007-TCU-2ª Câmara e 1.656/2006-TCU-Plenário.
7.	Da boa-fé 
7.1.	O recorrente clama pelo reconhecimento da boa-fé, tendo em vista os seguintes argumentos:
	a) em momento algum o gestor agiu com má-fé ou realizou malversação do erário público. Pelo contrário, empregou esforços para que possíveis falhas fossem sanadas e não mais repetidas (peça 76, p. 8) ;
	b) essa TCE trata de inconsistências meramente formais, que não acarretam nenhum prejuízo ao Município (peça 76, p. 8) .
	Análise
7.2.	Não merecem guarida as alegações apresentadas.
7.3.	Não encontra amparo documental a alegação de que o responsável empregou esforços para que possíveis falhas fossem sanadas e não mais repetidas. Em sentido oposto, constata-se as diversas tentativas do órgão concedente em solicitar ao Sr. José Walmir que agisse no sentido de dar continuidade à obra objeto do termo de compromisso. 
7.4.	Quanto a boa-fé, tal tema fora devidamente analisado no relatório fundamentador do acórdão ora guerreado. Por elucidativo, transcreve-se o seguinte trecho (peça 66, p. 5) :
28.	Em se tratando de processo em que a parte interessada não se manifestou acerca das irregularidades imputadas, não há elementos para que se possa efetivamente aferir e reconhecer a ocorrência de boa-fé na conduta do responsável, podendo este Tribunal, desde logo, proferir o julgamento de mérito pela irregularidade das contas, conforme os termos dos §§ 2º e 6º do art. 202 do Regimento Interno do TCU. (Acórdão 2064/2011-TCU-Primeira Câmara (relator Min. Ubiratan Aguiar) , 6.182/2011-TCU-1ª Câmara (relator Min. Weber de Oliveira) , 4.072/2010-TCU-1ª Câmara (Relator Min. Valmir Campelo) , 1.189/2009-TCU-1ª Câmara (Relator Min. Marcos Bemquerer) , 731/2008-TCU-Plenário (Relator Min. Aroldo Cedraz) . 
7.5.	Ainda sobre o aferimento da boa-fé, esta Corte o faz expressamente e somente pode ocorrer quando estiverem presentes elementos suficientes para aquilatar os motivos das condutas adotadas por gestores de recursos públicos, que, no caso de tomadas de contas especiais, não desfrutam, em princípio, da presunção de boa-fé  (Sessão de 6/7/1994 - Ata 31/94 - Plenário, Acórdão 063/94, relatado pelo Ministro Bento José Bugarin) .
7.6.	Inexistem nos autos elementos que demonstrem a boa-fé do responsável ou a ocorrência de outros excludentes de culpabilidade. Relativamente a esse aspecto, a jurisprudência deste Tribunal sedimentou entendimento de que, quando se trata de processos atinentes ao exercício do controle financeiro da Administração Pública, tais como o que ora se examina, a boa-fé não pode ser presumida, devendo ser demonstrada e comprovada a partir dos elementos que integram os autos.
7.7.	Evidente, portanto, que não é possível afirmar que houve boa-fé do ora recorrente. É razoável afirmar que o responsável tinha consciência da obrigação de concluir a obra objeto do termo de repasse. Era exigível do Sr. José Walmir de Lima, então prefeito do município de Picos -PI, conduta diversa da adotada, consideradas as circunstâncias que o cercavam, pois o responsável deveria regularizar a paralização da obra e comprovar a regular aplicação dos recursos no objeto do ajuste. No entanto, permaneceu silente.
7.8.	As irregularidades encontradas não são meramente burocráticas ou de natureza formal. Poderiam ser sanáveis, se o responsável desse continuidade na obra objeto do termo de ajuste e demonstrasse o nexo de causalidade entre as despesas realizadas e os saques efetuados. 
7.9.	Uma vez caracterizada a reprovabilidade da conduta, a avaliação de existência de má-fé não é requisito essencial à culpabilidade do recorrente. De outro modo, tal elemento anímico, subjetivo da conduta, deve ser considerado apenas como agravante, no sentido de majorar a dosimetria da pena.
7.10.	Neste sentido, considerando ainda que a má-fé não pode ser presumida, devendo, portanto, ser demonstrada, reforça-se que sua existência sequer foi cogitada nos presentes autos.
7.11.	Assim, conclui-se que a alegação de ausência de má-fé do responsável não é capaz de afastar o julgado, vez que não é pressuposto quando da análise dos autos.
CONCLUSÃO
8.	Em face das análises anteriores, conclui-se que:
a) as pretensões punitiva e de ressarcimento não se operam, seja em observância ao Acórdão 1441/2016-TCU-Plenário, seja em consideração aos fundamentos da Lei 9.873/1999;
	b) não é possível atestar a regularidade das contas com as alegações apresentadas. Permanece, portanto, a irregularidade pela não comprovação da boa e regular aplicação dos recursos repassados;
c) a alegação de ausência de má-fé do responsável não é capaz de afastar o julgado, vez que não é pressuposto quando da análise dos autos. 
8.1.	Com base nessas conclusões, entende-se que o acórdão recorrido é regular e válido e, no mérito, à míngua de novos elementos aptos a modificar os fundamentos daquele julgado, há que ser negado provimento ao recurso.
PROPOSTA DE ENCAMINHAMENTO
9.	Diante do exposto, com fundamento no artigo 32, inciso I, e 33 da Lei 8.443/1992, submetem-se os autos à consideração superior, propondo-se:
a)	conhecer do recurso e, no mérito, negar-lhe provimento;
comunicar ao recorrente e aos demais interessados a deliberação que vier a ser proferida por esta Corte."
7.	O corpo diretivo da unidade técnica aquiesceu ao aludido encaminhamento.
8.	O Ministério Público junto ao TCU divergiu parcialmente da Serur, na forma da manifestação colacionada parcialmente a seguir:
"7.	Inicialmente, creio ser pertinente narrar o histórico da situação em análise. Com base nas informações presentes nos autos, ora complementadas pela manifestação do ex-prefeito em suas peças recursais, torna-se possível observar o desenrolar dos fatos que conduziram ao não atingimento dos objetivos do pacto celebrado entre a União e o Município de Picos/PI.
8.	O Termo de Compromisso 0425786-92/2014 fora originalmente assinado em 30/5/2014 pelo então prefeito Kleber Dantas Eulálio (peça 18, p. 8) , prevendo que as obras seriam integralmente custeadas pela União, pelo valor global de R$ 3.269.102,40. Com a renúncia desse gestor, para assumir cargo de Conselheiro no Tribunal de Contas do Estado do Piauí, o vice-prefeito José Walmir de Lima passou a comandar a Prefeitura a partir de 14/6/2015 (peça 6) .
9.	Já no dia seguinte, o recém-empossado gestor municipal subscreveu novo plano de trabalho (peça 16) para o termo de compromisso em exame, estabelecendo duas metas a serem alcançadas. A primeira, orçada em R$ 15.000,00, referia-se a serviços de sondagem, elaboração de projeto de fundação e adaptação dos projetos de implantação. A segunda correspondia à licitação e à execução das obras, englobando a destinação de R$ 3.653.668,06, que seria realizada no prazo estimado de seis meses. Ao todo, portanto, o plano de trabalho passou a ser orçado em R$ 3.668.668,06. O aumento de R$ 399.565,66 em relação ao originalmente programado foi assumido pelo município como contrapartida (peça 20) .
10.	O repasse para a primeira meta foi realizado em 6/4/2015 (peça 31) , todavia não se tem informação quanto ao seu emprego. Inexiste relato de execução das atividades previstas nessa meta.
11.	Para a realização da segunda meta, foi contratada a sociedade empresária SE Engenharia Ltda., que outrora fora fundada pelo irmão do prefeito signatário do termo de compromisso e depois passou a ser administrada por familiares do fundador. O contrato foi firmado por valor global idêntico ao previsto no plano de trabalho para essa meta, R$ 3.653.668,06 (peça 22) .
12.	O contrato para execução das obras decorreu da Concorrência 3/2015, realizada em 30/6/2015, porém homologada somente em 7/2/2017 (peça 25) . A homologação foi procedida apenas depois do recebimento, pelo município, da primeira transferência relativa à segunda meta do plano de trabalho. Em dezembro/2016, foram liberados R$ 350.799,26 (peça 31) .
13.	Cabe salientar que, quando da liberação dos recursos (peça 82, p. 107-108) , a Caixa reiterou uma observação já feita por ocasião da análise do plano de trabalho (peça 17) , no sentido de alertar que as dimensões do terreno informadas pela Prefeitura não condiziam com as medidas contidas no registro de imóveis. Cumpria ao proponente providenciar os ajustes antes da execução do empreendimento.
14.	As obras foram iniciadas em 8/5/2017 e tiveram somente uma medição, referente ao período até 19/6/2017, no valor de R$ 219.709,10 (peça 82, p. 50-74) . Foram executados serviços de limpeza do terreno, instalação do canteiro, terraplenagem e aposição de placa de obra. Para o pagamento, a Caixa desbloqueou R$ 195.779,92 em 25/7/2017, devendo o restante ser suportado pelo município (peça 82, p. 36) .
15.	Logo após essa medição, a construtora solicitou a paralisação da obra, em requerimento de 25/8/2017 (peça 82, p. 27) . Esse pedido foi fundamentado na detecção de falhas na planilha orçamentária e na observação de incompatibilidade entre o projeto de locação da obra e o projeto de loteamento do terreno elaborado pela Prefeitura. Tais falhas requereriam a modificação do projeto do empreendimento.
16.	Na documentação juntada pelo recorrente há menção ao Ofício 339/2017/GAB (não encontrado nos autos) , mediante o qual a Prefeitura convenente solicitou a alteração do empreendimento a partir da celebração de aditivo. Tal expediente foi respondido pela Caixa em 9/1/2018 (peça 82, p. 23-26) , requerendo ajustes e justificativas relativas às modificações pleiteadas. A partir de então, observa-se uma sequência de correspondências entre a mandatária (peça 81, p. 77-79; peça 82, p. 5-7) e o convenente (peça 81, p. 67-69, 81-89; peça 82, p. 16-21) , tratando da necessidade de diversas correções nos projetos encaminhados pelo município, até que em 30/11/2018 a Caixa aprovou condicionalmente, sob os aspectos de engenharia, o aditivo solicitado (peça 81, p. 50-53) . Caberia à proponente efetuar os ajustes e enviar a documentação para celebração do termo aditivo, o que não ocorreu, de acordo com os dados presentes nestes autos.
17.	Desde 4/1/2017, o município vinha sendo alertado pela Caixa acerca do prazo máximo para uso dos recursos federais, estabelecido em 30/12/2018 (peça 3; peça 81, p. 50-53; peça 82, p. 41-42, 102-103) . Essa informação foi confirmada pelo Ministério do Esporte (peça 81, p. 35-36, 64-65) . Após essa data limite, seria permitida a prorrogação do termo de compromisso exclusivamente para a conclusão do objeto com recursos de contrapartida.
18.	Por fim, a Portaria Interministerial 350/2019 (peça 81, p. 8-10) permitiu a continuidade das liberações de recursos federais excepcionalmente para empreendimentos que tivessem alcançado pelo menos 20% de execução física até 30/12/2018 e pudessem ser concluídos até 30/6/2020. Como o termo de compromisso firmado pelo Município de Picos/PI não se enquadrava nessa exceção, tendo em vista que sua execução atingira apenas 6% do planejado, a Secretaria Especial do Esporte (sucessora do Ministério do Esporte) declarou a impossibilidade de prorrogação desse instrumento (peça 81, p. 2-3) e a Caixa requereu a devolução integral dos recursos desbloqueados (peça 81, p. 4) .
III - Exame das razões recursais
19.	Examinando a situação narrada, considero ser possível acolher parcialmente as razões da reconsideração pleiteada. Observa-se que o ex-prefeito gestor do termo de compromisso buscou solucionar os obstáculos da continuidade do empreendimento.
20.	A partir do apontamento, pela construtora contratada, das falhas no projeto original, o recorrente procurou aprovar a necessária revisão de projeto junto à Caixa. Na documentação anexa da peça recursal, pode-se verificar que houve intercâmbio de correspondências entre a Prefeitura e a mandatária da União durante todo o ano de 2018, com a finalidade de obter um projeto adequado para o objeto pactuado. Provavelmente, não fosse o prazo estabelecido pelo concedente para a conclusão do empreendimento, a execução da obra teria sido viável, uma vez que, ao final de 2018, a Caixa acatou as modificações sob o aspecto de engenharia, embora condicionando a últimos ajustes.
21.	Com base nesta ponderação, escusando-me por divergir pontualmente da Serur, considero ser plausível reconhecer demonstrada a boa-fé objetiva do ex-prefeito, por haver adotado medidas no sentido de propiciar a retomada das obras.
22.	Entretanto, não há como excluir a responsabilidade desse gestor em relação ao dano apurado nesta TCE. As providências tomadas após a paralisação dos serviços não foram suficientes para solucionar tempestivamente a deficiência de projeto. Caberia ao ex-prefeito ter atuado bem antes no sentido de obter o projeto adequado para a regular execução do empreendimento.
23.	A necessidade de ajustes já havia sido indicada pela Caixa ao celebrar o termo de compromisso. Previamente ao início da obra, seria preciso, no mínimo, compatibilizar o projeto de locação com as reais dimensões do terreno escolhido pela Prefeitura. Ademais, havia necessidade de realizar sondagens no local e elaborar o projeto de fundações das estruturas a serem edificadas. Essas atividades compunham a primeira meta do plano de trabalho submetido pelo proponente.
24.	Os recursos que suportariam esses serviços já estavam disponíveis para o município quando da posse do recorrente como prefeito, ou seja, cerca de dois anos antes do começo das obras. Ao negligenciar o cumprimento dessa primeira meta programada, o gestor permitiu que a execução do empreendimento se iniciasse com base em projeto inadequado e em momento que tornaria insuficientes todas as demais medidas que visassem à consecução dos objetivos pactuados.
25.	Dessa forma, considero mantida a responsabilidade do recorrente perante o dano ao erário, tendo em vista a inutilidade da aplicação do montante desbloqueado (R$ 195.779,92) e a insuficiência das providências por ele tomadas para solucionar a situação de paralisação das obras. Por outro lado, compreendendo que a tentativa de aprovação junto à Caixa do projeto corrigido representa demonstração da boa-fé do ex-prefeito, considero pertinente conceder-lhe novo prazo para o recolhimento do débito sem a incidência de multa e juros moratórios. A jurisprudência do TCU permite deliberação nesse sentido, mesmo em caso de revelia (Acórdãos 5068/2016-1ª Câmara, 8911/2020-2ª Câmara, 7241/2016-1ª Câmara, 5118/2014-1ª Câmara) . Proponho, portanto, a reforma do acórdão recorrido, a partir do provimento parcial do presente recurso de reconsideração.
26.	Quanto à inocorrência de prescrição e à admissibilidade do recurso, alinho-me às conclusões da unidade técnica.
IV - Proposta de encaminhamento
27.	Ante o exposto, este representante do Ministério Público de Contas manifesta concordância parcial com as análises da Serur, porém propõe dar provimento parcial ao recurso de reconsideração interposto por José Walmir de Lima, para reformar o Acórdão 12/2022-TCU-Primeira Câmara, de modo a tornar insubsistente o julgamento de suas contas e a multa que lhe foi aplicada e, reconhecendo a boa-fé do gestor, decidir preliminarmente pela concessão de novo e improrrogável prazo para que este responsável recolha o débito sem a incidência de juros de mora, nos termos do art. 202, § 3º, do Regimento Interno do TCU."
	É o relatório.

Marcus Vinicius Santos Spindola Rodrigues (12.276/OAB-PI), representando José Walmir de Lima.

Subprocurador-Geral Paulo Soares Bugarin.

RECURSO DE RECONSIDERAÇÃO EM TOMADA DE CONTAS ESPECIAL. TERMO DE COMPROMISSO. INEXECUÇÃO PARCIAL DO OBJETO. AUSÊNCIA DE COMPROVAÇÃO DA CORRETA APLICAÇÃO DOS RECURSOS. IRREGULARIDADE DAS CONTAS, DÉBITO E MULTA. FALHA NA GESTÃO DA AVENÇA, NO TOCANTE À SOLUÇÃO DAS CAUSAS DA INTERRUPÇÃO DA OBRA. RECONHECIMENTO DA BOA-FÉ DO EX-PREFEITO. CONHECIMENTO E PROVIMENTO PARCIAL DO RECURSO, DE FORMA A TORNAR INSUBSISTENTE A DECISÃO RECORRIDA PARA O FIM DE FIXAR NOVO E IMPRORROGÁVEL PRAZO DE QUINZE DIAS PARA O PAGAMENTO ATUALIZADO DO DÉBITO.

TOMADA DE CONTAS ESPECIAL (TCE)

Secretaria de Recursos (Serur) e Unidade de Auditoria Especializada em Tomada de Contas Especial (AudTCE).

Cuidam os autos de recurso de reconsideração interposto pelo Sr. José Waldir de Lima contra o Acórdão 12/2022-TCU-Primeira Câmara.
2.	O presente feito trata, originalmente, de tomada de contas especial instaurada pela Caixa Econômica Federal (CEF) , em razão de não comprovação da regular aplicação dos recursos repassados por meio do Termo de Compromisso CR.NR.0425786-92, firmado entre o Ministério da Cidadania (extinto) e o Município de Picos/PI, que tinha por objeto o instrumento descrito como "CIE MODELO II", consistindo na implementação de um Ginásio e de uma quadra externa.
3.	Para a consecução da avença, foi previsto o aporte de R$ 1.465.364,92, sendo R$ 1.065.799,26 à conta do concedente e R$ 399.565,66 referentes à contrapartida do convenente. O ajuste teve vigência de 30/5/2014 a 30/12/2019, com prazo para apresentação da prestação de contas se encerrando em 28/2/2020. Os repasses efetivos da União totalizaram R$ 365.799,26. 
4.	Na fase preliminar do processo, o Sr. José Waldir de Lima foi citado, na condição de prefeito do Município de Picos/PI, nos períodos de 14/6/2015 a 31/12/2016 e de 1º/1/2017 a 31/12/2020, tendo em vista a "ausência de funcionalidade do objeto do termo de compromisso descrito como "CIE   MODELO II" sem aproveitamento útil da parcela executada, por motivo de inexecução parcial". 
5.	Transcorrido o prazo regimental, o referido gestor não apresentou nenhuma resposta, o que acarretou o julgamento das suas contas pela irregularidade, com imputação do débito correspondente ao valor de R$ 195.779,92, além da multa de R$ 20.000,00, com fulcro no art. 57 da Lei 8.443/1992.
6.	 Irresignado com esta deliberação, o ex-prefeito ingressou com o presente recurso de reconsideração,, no qual alegou o seguinte, em apertada síntese:
a)	após a execução da primeira e única parcela da avença e a respectiva aprovação da prestação de contas parcial, o Município de Picos/PI observou que haveria a necessidade de alterações no projeto anteriormente aprovado pelo órgão concedente, tendo encaminhado ofício à CEF; a obra ficou paralisada aguardando a análise da CEF quanto às adequações no projeto executivo, conforme assentado no Ofício 2013/2018 encaminhado ao então denominado Ministério de Infraestrutura e Transporte; 
b)	a Portaria Interministerial 350, de 3 de julho de 2019, impôs restrições ao repasse de recursos para a execução de obras paralisadas, ao especificar, em seu art. 2°, que os órgãos gestores poderiam efetuar o desbloqueio e a liberação dos recursos advindos do Orçamento Geral da União para a conclusão dos empreendimentos, desde que a execução física destes fosse igual ou superior a 60%, na data base de 30/12/2018; essa condição não era cumprida pelo Termo de Compromisso em questão, o que acarretou a interrupção dos repasses pela União, não tendo o município condições financeiras para executar a obra com recursos próprios;
c)	o município solicitou em diversas oportunidades que o órgão concedente realizasse as adequações necessárias no projeto executivo; a obra ficou paralisada por fatos alheios ao gestor, qual seja, a demora da CEF em aprovar as alterações no projeto executivo, com a subsequente interrupção do repasse das demais parcelas pela União, por conta do referido normativo; 
d) 	há de se observar o entendimento esposado no Acórdão 2661/2015-TCU-Segunda Câmara (Relatora: Ministra Ana Arraes) , no sentido de que não é cabível responsabilizar o prefeito por inexecução do objeto quando ficar comprovado que não concorreu com dolo ou culpa para a produção do dano;
e) 	a responsabilidade pela inexecução parcial do convênio não deve ser atribuída ao convenente, ainda que inservível a parcela executada, quando o concedente deixa de repassar os recursos financeiros necessários à integralização do objeto em virtude de contingenciamento, conforme decidido no Acórdão 10865/2020-TCU-Segunda Câmara - Relator: Aroldo Cedraz) ; e
f) 	de acordo com o Acórdão 5241/2020-TCU-Primeira Câmara (Relator: Ministro Benjamin Zymler) , não cabe questionar o destino dado a bem parcialmente executado no âmbito de convênio, nem exigir a devolução dos recursos corretamente aplicados no objeto, quando a não conclusão deste decorrer de culpa exclusiva do órgão concedente.
7.	Com isso, requereu que o recurso fosse provido para, ao final, excluir a responsabilidade e a sanção imputada ao Sr. José Waldir de Lima.
8.	A Serur analisou os argumentos apresentados e concluiu que estes não eram aptos a modificar a deliberação recorrida. Com isso, alvitrou que o recurso fosse conhecido e, no mérito, desprovido.
9.	O MPTCU divergiu parcialmente da unidade técnica, ao pontuar que era possível reconhecer como demonstrada a boa-fé objetiva do ex-prefeito, uma vez que ele adotou medidas no sentido de propiciar a retomada das obras, que somente não ocorreu por força da Portaria Interministerial nº 350/2019.
10.	Sendo assim, propôs dar provimento parcial ao recurso de reconsideração interposto pelo Sr. José Waldir de Lima, de modo a tornar insubsistente o julgamento de suas contas e a multa que lhe foi aplicada; reconhecer a boa-fé do gestor; e decidir preliminarmente pela concessão de novo e improrrogável prazo para que este responsável recolha o débito sem a incidência de juros de mora, nos termos do art. 202, § 3º, do Regimento Interno do TCU.
11.	Feito esse necessário resumo, passo a decidir.
12.	Preliminarmente, conheço do recurso de reconsideração apresentado, uma vez que ele preenche os requisitos de admissibilidade previstos nos arts. 32, inciso I, e 33, da Lei 8.443/1992, c/c o art. 285, parágrafo único, do Regimento Interno do TCU.
13.	Com relação ao mérito, entendo que nenhum dos precedentes suscitados pelo responsável é aplicável ao presente caso, uma vez que ele também agiu com culpa e contribuiu para a interrupção definitiva da obra. Isso porque o ex-prefeito permitiu o início da execução contratual, quando havia graves inconsistências no projeto, e não agiu tempestivamente na solução das deficiências deste, a ponto de permitir a retomada e a conclusão da obra, dentro do prazo estabelecido pela CEF.
14.	A propósito do assunto, cabe destacar que a CEF alertou, em 22/12/2016, por ocasião da autorização do início da segunda etapa do Termo de Compromisso CR.NR.0425786-92, que havia divergências entre as medidas indicadas no Registro Geral de Imóveis e as indicadas no levantamento planialtimétrico encaminhado, de sorte que o proponente deveria compatibilizar essas medidas.
15.	Em verdade, o órgão concedente estava reiterando observação anterior, feita por ocasião da análise do plano de trabalho, em 11/12/2014. Não obstante, não há notícia nos autos a respeito das providências concretas realizadas, entre esta data e o início das obras, em 8/5/2017, as quais se deram a partir do contrato decorrente da Concorrência 3/2015, homologada em 7/2/2017. 
16.	Iniciado o contrato, houve apenas uma medição, referente ao período até 19/6/2017, tendo a empresa solicitado a paralisação do ajuste, em 25/8/2017, sob o fundamento de que havia incompatibilidade entre o projeto de locação da obra e o projeto de loteamento do terreno elaborado pela Prefeitura, bem como falhas na planilha orçamentária.
17.	A partir de então, houve uma série de tratativas e expedientes trocados entre o Município de Picos/PI e a CEF, de sorte que as alterações de projeto e o termo aditivo ao contrato somente foram aprovados pelo órgão concedente em 30/11/2018, exatamente um mês antes do prazo máximo fixado para a conclusão da obra pelo então Ministério do Planejamento, Desenvolvimento e Gestão, por força da Portaria 348/2016 (30/12/2018) .
18.	Nesse cenário, reputo correta a análise do MPTCU, no sentido de que é possível reconhecer a boa-fé do Sr. José Waldir de Lima, porquanto ele tentou solucionar os obstáculos que havia para a continuidade do empreendimento, após a sua paralisação. 
19.	Não obstante, como as falhas existentes no projeto já eram conhecidas de longa data, pelo menos, desde a análise inicial do plano de trabalho, em 11/12/2014, tendo sido reiteradas em 22/12/2016, compreendo que o período transcorrido até a solução dos problemas, em 30/11/2018, sinaliza que houve grave deficiência, por parte do ex-prefeito, na gestão do Termo de Compromisso CR.NR.0425786-92. Essa situação de falha gerencial contribuiu para o baixo percentual de execução da avença, ensejando a interrupção definitiva do fluxo de recursos, por força da Portaria Interministerial 350/2019.
20.	Com isso, acolho a proposta do Parquet, no sentido de dar provimento parcial ao recurso de reconsideração interposto pelo Sr. José Walmir de Lima, de modo a tornar insubsistente o Acórdão 12/2022-TCU-Primeira Câmara; reconhecer a boa-fé do gestor; e decidir preliminarmente pela concessão de novo e improrrogável prazo para que este responsável recolha o débito sem a incidência de juros de mora, nos termos do art. 202, § 3º, do Regimento Interno do TCU.
21.	Diante de todo exposto, VOTO por que seja adotada a deliberação que ora submeto a este Colegiado.
TCU, Sala das Sessões, em 7 de fevereiro de 2023.
BENJAMIN ZYMLER 
Relator